【裁判字號】    99,上更(二),388
【裁判日期】    991027
【裁判案由】    殺人未遂等
【裁判全文】
臺灣高等法院刑事判決             99年度上更(二)字第388號
上  訴  人
即  被  告  甲○○
選任辯護人  羅廷祥  律師
上列上訴人因殺人未遂等案件，不服臺灣臺北地方法院98年度訴
字第806號，中華民國98年7月31日第一審判決（起訴案號：臺灣
臺北地方法院檢察署98年度偵字第5807號），提起上訴，經判決
後，由最高法院第二次發回更審，本院判決如下：
    主  文
原判決關於甲○○幫助殺人未遂部分撤銷。
甲○○幫助殺人未遂，累犯，處有期徒刑參年。
    事  實
一、甲○○於96年間犯竊盜罪，經臺灣士林地方法院以96年度易
    字第1980號判處有期徒刑8月，減為有期徒刑4月確定，於97
    年4月30日易科罰金執行完畢，猶不知悔改，緣林廷駿（所
    涉殺人未遂及持有槍彈部份均業經判處有期徒刑5年4月、3
    年6月確定）與乙○○（綽號「大餅」）於98年1月初因討債
    糾紛，而心生怨懟，伺機報復，適於同年月21日晚間8時，
    林廷駿見乙○○所駕駛車牌號碼0731-EQ號自用小客車，停
    放在臺北縣三重市○○路旁，人在附近之某海產店內，旋返
    回臺北縣永和市○○街1號4樓住處，取出開山刀1把、仿SIG
    SAUER廠P220型半自動手槍製造之改造手槍1支（槍枝管制編
    號0000000000號）及口徑9mm制式子彈2顆，並將子彈放入彈
    匣後，置於黑色單肩背包內，因乙○○知悉林廷駿平日駕駛
    之車輛，林廷駿乃聯絡甲○○駕車前往會合，甲○○明知林
    廷駿與乙○○前因討債糾紛，心生怨懟，伺機報復，可預見
    林廷駿此次前往找尋乙○○，恐有殺害乙○○之意圖，仍基
    於幫助殺人之未必故意，駕車前往搭載林廷駿，林廷駿至台
    北縣三重市○○路附近將車停妥後，肩背前開黑色背包坐入
    甲○○所駕駛車牌號碼4797-RH號自用小客車副駕駛座內，
    並將開山刀置於駕駛座手煞車旁，等候乙○○，未幾，乙○
    ○步出前址海產店，駕駛前開自用小客車離去，林廷駿見乙
    ○○車上尚搭載三人，乃指示甲○○先開車尾隨，至臺北縣
    新店市○○路與民族路口，林廷駿見乙○○搭載之人均已下
    車，車內僅餘乙○○一人，認機不可失，乃要求甲○○將乙
    ○○之車攔下，於同日晚間9時55分許，甲○○駕車將乙○
    ○之車撞停於臺北縣新店市○○路153號前，二車頭斜倚，
    林廷駿預見人體之頭部、頸部、胸部含有人體重要之器官，
    均屬人體之要害所在，一旦遭槍彈射入，極有可能傷及腦部
    、動脈及心、肺臟等重要器官，導致死亡之可能，竟基於殺
    人之未必故意，自副駕駛座下車，旋即從黑色背包內取出前
    揭已上膛之改造手槍，近距離朝乙○○所駕駛車輛左前車窗
    玻璃射擊，由上而下往乙○○乘坐之駕駛座內開一槍，子彈
    貫穿車窗玻璃擊入乙○○左上臂，致其左肱骨斷裂，乙○○
    聽聞槍響，急催油門快速逃離，甲○○於林廷駿上車後亦聽
    從林廷駿之指示自後追趕，並駕車在臺北縣新店市○○路、
    北新路口推擠擦撞乙○○所駕駛之車，欲再度攔下乙○○之
    車，惟因乙○○之車失控撞及安全島，再撞及在該路口等待
    迴轉，由李建霖所駕駛車牌號碼1622-QM號之自用小客車左
    前車頭，甲○○及林廷駿見狀唯恐犯行遭發覺，立即駕車逃
    逸，同返甲○○位於臺北縣三重市○○街與仁慈街口附近之
    住處，乙○○乃駕車前往臺北縣政府警察局新店分局報案，
    經及時送醫急救，始倖免一死，嗣經警由李建霖所記下之車
    號，並調閱甲○○上開住處附近之監視錄影器畫面後循線查
    獲，並於同年2月20日下午7時40分許，在林廷駿位於臺北市
    ○○區○○路11號5樓之4住處，扣得上開改造手槍1枝及制
    式子彈4顆。(甲○○所涉非法持有槍彈部分業經判決無罪確
    定)
二、案經臺北縣政府警察局新店分局報請臺灣臺北地方法院檢察
    署檢察官偵查起訴。
    理  由
壹、程序方面：
    按被告以外之人於審判外之言詞或書面陳述，除法律有規定
    者外，不得作為證據；又被告以外之人於審判外之陳述，雖
    不符第159條之1至第159條之4之規定，但經當事人於審判程
    序同意作為證據，法院審酌該言詞陳述或書面陳述作成時之
    情況，認為適當者，亦得為證據；當事人、代理人或辯護人
    於法院調查證據時，知有第159條第1項不得為證據之情形，
    而未於言詞辯論終結前聲明異議者，視為有前項之同意，刑
    事訴訟法第159條第1項、第159條之5規定甚明。經查，本判
    決後開所引用之各該被告以外之人於審判外之陳述（包括書
    面陳述），雖屬傳聞證據，惟於本院審理時，被告甲○○、
    辯護人及檢察官均表示對證據能力無意見而不予爭執，且迄
    至言詞辯論終結前亦均未聲明異議，本院審酌上開證據資料
    製作時之情況，尚查無違法不當及證明力明顯過低之瑕疵，
    亦認為以之作為證據應屬適當，故揆諸前開法律規定與說明
    ，爰逕依刑事訴訟法第159條之5規定，認前揭證據資料均例
    外有證據能力。
貳、實體方面：
一、訊據被告甲○○固坦認於前揭時地駕車搭載林廷駿，及見林
    廷駿持改造手槍向被害人乙○○乘坐之駕駛座內射擊等事實
    ，惟矢口否認有何幫助殺人未遂犯行，辯稱：伊只是開車載
    林廷駿去討債，不知道他有帶槍和開山刀，後來聽到林廷駿
    對乙○○開槍感覺很害怕，乃迅速駕車欲返回臺北縣三重市
    住處，因只知一條路回家，而遭被害人誤認伊駕車追逐云云
    。是本案之爭點厥為被告甲○○對於林廷駿欲殺害乙○○之
    行為是否有所預見及認識，被告甲○○所實施之行為究應該
    當於正犯行為，抑或幫助行為？
二、被告甲○○駕車搭載林廷駿在台北縣三重市○○路附近埋伏
    等候被害人乙○○，並於被害人乙○○駕車離開該海產店後
    ，一路尾隨至台北縣新店市，於乙○○搭載之人均下車後，
    見機不可失，即依林廷駿指示將乙○○之車撞停於新店市○
    ○路153號前，由林廷駿下車開槍射擊乙○○，且於乙○○
    受傷逃離時，被告仍繼續駕車搭載林廷駿，並在新店市○○
    路、北新路口再度推擠擦撞乙○○所駕之車，而乙○○因遭
    林廷駿前開射擊造成左肱骨斷裂，幸經及時送醫急救而未生
    死亡結果等情，業據被告於本院更二審準備程序時坦承不諱
    ，核與同案被告林廷駿、證人乙○○、李建霖之證述相符，
    並有臺北縣三重市○○街與仁慈街口監視器翻拍畫面10張附
    卷足憑（見偵查卷第109頁至第110頁、第125頁、第69頁至
    第73頁），而林廷駿用以射擊乙○○之槍彈，具有殺傷力，
    亦有內政部警政署刑事警察局98年2月27日刑鑑字第0980014
    852號鑑驗書、同年3月13日刑鑑字第0980034840號函，復有
    改造手槍及子彈扣案可資佐證，此部分事實，堪以認定。
三、同案被告林廷駿於上揭時地持扣案已上膛具有殺傷力之改造
    手槍，立於被害人所駕駛車牌號碼0731—ＥＱ號車輛之駕駛
    座車門外僅約30公分之隔，近距離由上而下朝汽車之駕駛座
    旁車窗射擊，子彈貫穿車窗玻璃擊入被害人左上臂，致其左
    肱骨斷裂，被害人立即駕車逃逸，惟槍擊後，林廷駿發現被
    害人尚能駕車逃離，猶指示被告甲○○駕車緊追不捨，意圖
    攔阻，被害人雖僅受有子彈射入左上臂而左肱骨斷裂之傷害
    ，惟綜觀同案被告林廷駿所使用之兇器、射擊過程、相對位
    置及下手部位，又與被害人間甫生仇隙等情，足認被告林廷
    駿確有殺人之未必故意之主觀犯意甚明，應成立殺人未遂罪
    ，此部分業經本院前審對被告林廷駿判處有期徒刑伍年肆月
    ，並經最高法院駁回上訴確定。
四、本院認定被告甲○○對於林廷駿欲殺害乙○○之行為應具有
    預見及認識之理由
(一)被告辯稱：伊不知林廷駿有帶開山刀及槍，也不知林廷駿要
    殺害乙○○，僅係單純開車載林廷駿去找乙○○討債云云，
    且證人即同案被告林廷駿亦證稱：伊將槍支放於黑色包包中
    ，並未告知被告，也未拿出，所以被告不知情云云（見偵查
    卷第160頁，更一卷第82頁），惟同案被告即證人林廷駿於
    偵查及原審時證稱：98年1月28日晚上看到被害人乙○○在
    龍門路吃東西，我就跑回家，將2顆子彈放在彈匣裡，並把
    槍支放在斜背單肩的背包中，因為甲○○之前就知道我被這
    個人勒索過，所以通知甲○○勒索我的那個人在龍門路，請
    他來載我，一起去教訓對方，車上的開山刀也是我從家裡帶
    出來的，放在駕駛座的手煞車旁邊，下車時原本想帶刀，但
    一時忘記，只拿出槍射擊等語（見偵查卷第160頁，原審卷
    第50頁反面至第52頁），並有開山刀放置於車內手煞車旁之
    照片1張在卷可按（見偵查卷第150頁），足見被告甲○○已
    知悉林廷駿與乙○○前因金錢問題產生糾紛，心生怨懟，亟
    欲尋仇，此次前往找尋乙○○，應非僅係單純討債，況林廷
    駿進入被告駕駛之車輛時，尚將一把開山刀放置於被告明顯
    可見之駕駛座手煞車旁邊，被告當可預見林廷駿請其駕車一
    同埋伏、跟蹤、追逐乙○○，恐有傷害或殺害乙○○之意。
    又依證人林廷駿於警詢陳稱：因對方車上人多，所以指示被
    告開車尾隨，待乙○○車內之人均下車後，因乙○○好像發
    覺有人跟蹤他，就闖紅燈加速開車離開，伊即指示被告衝上
    去攔乙○○，攔下後，伊毫不猶豫朝駕駛座開了一槍，乙○
    ○立刻開車加速離開，我見狀沒有打傷他，上車就要求被告
    開車繼續追等語（見偵查卷第16、17頁），及證人即被害人
    乙○○於警詢及原審證稱：在中正路跟建國路口，感覺有車
    追我，我往前開，一台黑色三菱轎車就從我左側超車過來，
    以車頭側撞我的駕駛座，把我撞停，之後副駕駛座之人下車
    站在車門口，直接對我駕駛座車窗玻璃開槍，我就踩緊油門
    要跑，對方亦緊追在後，當時我左臂中槍失血頭昏，那台黑
    色轎車再度擦撞我，導致車輛失控撞上李建霖駕駛之自小客
    車等語（見偵查卷第23頁，原審卷第83頁反面至第84頁），
    則以林廷駿指示被告等待乙○○落單之後，始追撞攔車之情
    節觀之，若林廷駿僅有傷害乙○○之意圖，其等二人徒手當
    可達成目的，何需攜帶足以取人性命之開山刀？再者，林廷
    駿於開槍射擊乙○○後，見乙○○猶能駕車逃離現場，仍指
    示被告自後追趕之舉，顯然有欲置乙○○於死之犯意，均可
    認定被告甲○○對林廷駿之行為有殺害乙○○之意圖應有認
    識及預見，縱被告未知林廷駿另有攜帶槍枝，亦無從妨礙其
    預見可能性，是被告上開辯解，殊無可採。
(二)至被告另辯稱：案發當時伊聽聞槍響頓感害怕，而駕車欲返
    回臺北縣三重市住處，因僅知一條路而與被害人同路，並無
    駕車追逐、推擠被害人之車輛云云，然證人李建霖於偵查中
    已證稱：98年1月21日晚間9時56分左右，我駕駛車牌號碼16
    22—ＱＭ號自用小客車，在新店市○○路○段的加油站加完
    油出來，在北新路一段與中正路交岔路口最內側要迴轉，正
    在等左轉燈，我看見左側有兩輛自小客車由中正路往北新路
    方向併行，兩臺車速度很快，我感覺車牌號碼0731—ＥＱ號
    自用小客車被另一輛車牌號碼4797—ＲＨ號自用小客車逼車
    ，車牌號碼4797—ＲＨ號自用小客車擦撞車牌號碼0731—Ｅ
    Ｑ號自用小客車後，車牌號碼0731—ＥＱ號自用小客車就撞
    到我的車，發生事故後我下車欲與渠等釐清肇事責任，但車
    牌號碼4797—ＲＨ號自用小客車逕自離去，我喊了兩聲，接
    著車牌號碼0731—ＥＱ號自用小客車也馬上倒車離開，兩車
    自北新路往烏來方向行駛，但車牌號碼0731—ＥＱ號自用小
    客車隔不到兩分鐘又從北新路反方向右轉中正路開走，我就
    記下兩車車號並報警處理等語（見偵查卷第173頁至第174頁
    ），是依證人李建霖所證及目睹情景，苟如依被告甲○○所
    言，當時是要駕車回家，何以先前已攔撞被害人之車，仍繼
    續追趕並再度擦撞被害人之車？且同案被告林廷駿亦不諱言
    有指示被告甲○○追趕被害人之車，是被告上開所辯之詞，
    應係卸責之詞，殊難憑採，尚難採為有利被告之認定。
五、本院認定被告之行為應該當於殺人未遂之幫助犯而非正犯按
    以自己犯罪之意思，或以幫助他人犯罪之意思，而參與構成
    要件之行為者，或以自己犯罪之意思而參與，其所參與之行
    為，為犯罪構成要件以外之行為者，皆為正犯；如以幫助他
    人犯罪之意思而參與，其所參與之行為，為犯罪構成要件以
    外之行為者，為從犯。經查，本件被告甲○○事前係受邀參
    與索債，並無證據證明被告甲○○與林廷駿間有殺害被害人
    乙○○之謀議，即難認被告甲○○有共同殺人之犯意。又被
    告甲○○於本案中所充任之角色為開車搭載林廷駿，被告甲
    ○○並未參與實施殺人行為，其所實施者應屬殺人罪構成要
    件以外之行為，是被告甲○○係在對於林廷駿殺害乙○○有
    所認識下，基於幫助他人犯罪之意思，而實施犯罪構成要件
    以外之行為，為幫助犯，而非共同正犯。
六、綜上所述，被告既可預見林廷駿有殺害被害人乙○○之意，
    猶仍駕車搭載林廷駿前往埋伏、跟蹤乙○○，並依林廷駿之
    指示先後二次擦撞、推擠被害人車輛，迫使被害人停車，以
    利林廷駿遂行殺人犯行，可見被告對林廷駿利用其之行為實
    行殺人犯行，應有所認識，且對此事實之發生並不違反其本
    意，自為林廷駿殺人未遂罪之幫助犯，是被告上開犯行，洵
    堪認定，應依法論科。
七、被告甲○○僅以幫助之意思，駕車追趕被害人，對於正犯林
    廷駿資以助力，而未參與實施殺人構成要件之行為，核其所
    為係犯刑法第271條第2項、第1 項之幫助殺人未遂罪。公訴
    人認被告甲○○應成立殺人未遂之共同正犯，容有未洽。又
    被告甲○○於96年間犯竊盜罪，經臺灣士林地方法院以96年
    度易字第1980號判處有期徒刑8月，減為有期徒刑4月確定，
    於97年4月30日易科罰金執行完畢，有本院被告前案紀錄表
    在卷可按（見原審卷第97頁至第121頁），被告甲○○前受
    有期徒刑之執行完畢後，5年以內故意再犯本案有期徒刑以
    上之罪，為累犯，應依刑法第47條第1項之規定，加重其刑
    。另因主犯林廷駿已著手於殺人行為之實行，惟未生被害人
    死亡之結果為未遂犯，故被告甲○○幫助殺人未遂，依刑法
    第30條第2項之規定，按正犯之刑減輕其刑，並依法先加後
    減。原審予以被告論罪科刑，固非無見，惟查：被告自駕車
    搭載林廷駿前往埋伏、跟蹤乙○○之始即已預見林廷駿有殺
    害乙○○之意，業如前述，原審未予詳查，逕認被告係林廷
    駿開槍後方知悉林廷駿有殺人之意，容有未洽；又公訴人對
    被告甲○○係以殺人未遂罪之共同正犯起訴，原判決改以幫
    助犯論處，並未說明其理由，亦有未當。被告上訴意旨仍執
    陳詞否認犯行，雖無理由，惟原判決關於被告甲○○部分既
    有上開可議之處，自應由本院將原判決該部分撤銷改判。爰
    審酌被告甲○○可預見被告林廷駿意在槍殺被害人，猶資以
    助力，對被害人生命及社會治安造成莫大危害，及甲○○之
    品行、智識程度、生活狀況，林廷駿於犯罪後已與被害人達
    成和解等一切情狀，量處如主文第2 項所示之刑，以示懲儆
    。又按所謂幫助犯係指就他人之犯罪加以助力，使其易於實
    施之積極的或消極的行為而言。其犯罪態樣與實施犯罪之正
    犯有異，其所處罰者，乃其提供助力之行為本身，而非正犯
    實施犯罪之行為。因此幫助犯不適用責任共同之原則，對正
    犯所有供犯罪所用或因犯罪所得之物，無庸併為沒收之宣告
    （最高法院88年度臺上字第6234號判決參照），故本件扣案
    之槍、彈及未扣案之開山刀均為正犯林廷駿所有供犯罪所用
    或犯罪預備之物，自無庸於被告甲○○所犯幫助殺人未遂罪
    下併為沒收之宣告，併此指明。
據上論斷，應依刑事訴訟法第369條第1項前段、第364條、第299
條第1項前段，刑法第30條第1項前段、第2項、第271條第2項、
第1項、第47條第1項、第25條第2項，判決如主文。
本案經檢察官陳玉珍到庭執行職務。
中    華    民    國    99    年    10    月    27    日
                  刑事第十二庭審判長法    官  蔡永昌
                                    法    官  吳啟民
                                    法    官  蘇隆惠
以上正本證明與原本無異。
如不服本判決，應於收受送達後10日內向本院提出上訴書狀，其
未敘述上訴之理由者並得於提起上訴後10日內向本院補提理由書
（均須按他造當事人之人數附繕本）「切勿逕送上級法院」。
                                    書 記 官  楊妙恩
中    華    民    國    99    年    10    月    27    日
附錄：本案論罪科刑法條全文
刑法第271條
殺人者，處死刑、無期徒刑或10年以上有期徒刑。
前項之未遂犯罰之。
預備犯第1項之罪者，處2年以下有期徒刑。

司法院資訊處製作；財團法人民間司法改革基金會備份。
